臺北高等行政法院判決
　　　　　　　　　　　　　　　　　　 95年度訴字第03463號
　　　　　　　　　　　　　　　.
原　　　告　甲○○
訴訟代理人　李盛賢　律師
被　　　告　桃園縣政府稅捐稽徵處
代　表　人　乙○○(處長)
訴訟代理人　丙○○
上列當事人間因土地增值稅事件，原告不服桃園縣政府中華民國
95年8 月11日府法訴字第0950180173號訴願決定，提起行政訴訟
。本院判決如下：
　　主  文
原告之訴駁回。
訴訟費用由原告負擔。
　　事  實
一、事實概要：
    緣原告於民國（下同）93年2月4日向被告申報93年2月3日立
    約移轉所有坐落於桃園縣龍潭鄉○○○段1071-7、1088-8地
    號土地全部所有權予案外人鍾元裕，被告機關查得其原係透
    過取巧安排利用10 71-7、1088-8地號土地小部分持分之移
    轉形成共有關係，創造共有土地形態，再藉由共有物分割，
    墊高前次移轉現值，意圖規避土地增值稅，被告機關遂依實
    質課稅原則、土地稅法第28條及第31條規定，以其共有物分
    割前之原規定地價（或前次移轉現值）為原地價，計算其土
    地漲價總數額，核定應補納土地增值稅分別為新台幣（下同
    ）222,033元、6,984,832元、1,291元，惟查管理代號Ｚ0000
    0000000000000000630（土地增值稅1,291元）因非創設共有
    物分割取得之持分，應予撤銷，重行核定應補納土地增值稅
    分別為222,033 元、6,984,832 元（計7,206,865 元）。原
    告不服，申請復查，未獲變更，提起訴願遭決定駁回，遂提
    起本件行政訴訟。
二、兩造聲明：
　　(一)原告聲明求為判決：1.訴願決定、原處分均撤銷。
                        2.訴訟費用由被告負擔。
　　(二)被告聲明求為判決：1.駁回原告之訴。
                        2.訴訟費用由原告負擔。
三、兩造之爭點：被告機關重行核定原告應補納土地增值稅分別
    為222,033元、6,984,832元（計7,206,865元），是否適法
    ？
　　(一)原告主張之理由：
      被告認原告應繳納20,235,799元，然現行法律之規定，並
      未禁止創設共有形態，被告並未就龍潭鄉○○○段1071-1
      、1088-8地號之移轉有何違誤之處具體指明，仍僅以前開
      土地係以創設共有形態取得，遽行課徵土地增值稅7,206,
      865元，顯有理由不備之嫌。請判決如訴之聲明。
　　(二)被告主張之理由：
      1.按「已規定地價之土地，於土地所有權移轉時，應按其
        土地漲價總數額徵收土地增值稅。…」、「土地漲價總
        數額之計算，應自該土地所有權移轉或設定典權時，經
        核定之申報移轉現值中減除左列各項後之餘額，為漲價
        總數額： 1、規定地價後，未經過移轉之土地，其原規
        定地價。規定地價後，曾經移轉之土地，其前次移轉現
        值。」、「分別共有土地分割後，各人所取得之土地價
        值與其分割前應有部分價值相等者，免徵土地增值稅；
        其價值減少者，就其減少部分課徵土地增值稅。」、「
        本法第31條所稱土地漲價總數額，在原規定地價後曾經
        移轉之土地，於所有權移轉或設定典權時，以其申報移
        轉現值超過前次移轉時申報之現值之數額為準。」分別
        為土地稅法第28條、第31條第1項第1款、土地稅法施行
        細則第42條第2項及第47條所明定。
      2.查坐落於龍潭鄉○○○段1071-7、1088-8地號土地，宗
        地面積845、6,519平方公尺，原為案外人鍾元裕所有之
        應稅土地，原告於93年1 月間經取巧安排藉由買賣方式
        取得小部分持分土地移轉創造共有關係（鍾君各持有99
        97/10000，原告各持有 3/10000），嗣後鍾君及原告將
        系爭地號土地與竹北市○○段 330-1地號土地及竹北市
        ○○段 761地號之免稅土地（鍾君各持有9997/10000、
        原告各持有 3/10000），再於93年2月2日辦理土地共有
        物分割，由原告取得系爭地號土地全部所有權，其原規
        定地價（或前次移轉現值）由原每平方公尺35元（鍾君
        部分）墊高28、105倍至每平方公尺 398、3,692.7元、
        另有竹北市○○段330-1地號土地及竹北市○○段761地
        號土地，由鍾君各取得95812/100000持分，原告各取得
        4188/100000持分，此有桃園縣大溪地政事務所93年2月
        2日第091號地價改算通知書及原告、鍾君93年1 月27日
        土地登記申請書附案可稽，原告在極短之期間內復於93
        年2月4日向被告申報93年2月3日立約移轉系爭地號土地
        全部予原所有權人鍾君，原所有權人鍾君旋於93年2 月
        13日將系爭地號土地全部所有權移轉予案外人徐茂仁等
        3 人，此有95年3月8日查詢系爭地號土地之土地登記謄
        本附案可稽，顯籍取巧安排將系爭土地形成共有關係後
        ，再藉由共有物分割，墊高前次移轉現值，意圖規避土
        地增值稅，被告遂依實質課稅原則及土地稅法第28條、
        第31條規定，以系爭地號土地共有物分割前之原規定地
        價每平方公尺35元，計算土地漲價總數額，核定應納土
        地增值稅分別為222,033元、6,984,832元，並無不合。
      3.至原告主張現行法律之規定，並未禁止創設共有形態，
        及原處分書並未就系爭土地之移轉有何違誤之處具體指
        明，僅以創設共有型態取得，遂行課徵土地增值稅，有
        理由不備之嫌等語，按平均地權條例第35條規定：「為
        實施漲價歸分，土地所有權人於申報地價後之土地自然
        漲價，應依第36條規定徵收土地增值稅。」，同條例第
        36條規定：「土地增值稅之徵收，應依照土地漲價總數
        額計算，於土地所有權移轉或設定典權時行之。」及司
        法院大法官釋字第 180號解釋：「平均地權條例第47條
        第2項、土地稅法第30條第1項關於土地增值稅徵收及土
        地漲價總數額計算之規定，旨在使土地自然漲價之利益
        歸公…。」因此，土地增值稅之徵收，目的在求漲價歸
        公，凡土地價值非因施以勞力資本而增加者，除依法不
        課徵或免徵外，均應徵收土地增值稅歸人民共享之。查
        稅法並未禁止原告等以創設共有方式取得或移轉土地，
        被告亦未指稱其移轉有違誤，惟其經創造共有關係及經
        共有物分割前已有自然漲價，原即應依法課徵土地增值
        稅，卻因原告及其他共有人藉取巧安排墊高土地前次移
        轉現值，規避土地增值稅，顯不符漲價歸公之基本國策
        。又一般正常情形下，稅捐稽徵機關以分割前各筆土地
        之前次移轉現值數額所核計之土地增值稅，與地政機關
        依土地分割改算地價原則規定所分算之前次移轉現值數
        額據以核計土地增值稅，二者數額並無明顯差距，故於
        一般稅捐稽徵作業上，稅捐稽徵機關基於便宜計算，於
        慣例上均以地政機關分算之「前次移轉現值」數額核定
        土地增值稅，然地政機關土地分割改算地價原則係就土
        地分割時，其分割後土地之原規定地價（或前次移轉現
        值）、最近1 次申報地價及當期公告土地現值如何分割
        改算所為之規定，其目的係將共有土地分割前多數前次
        移轉現值簡化為單一數據方便登錄在分割後之各宗土地
        登記簿，故稅捐稽徵機關若認依土地分割改算原則之規
        定所分算之「前次移轉現值」核計土地增值稅，有違實
        質課稅原則及租稅公平時，稅捐稽徵機關自仍得依土地
        稅法之相關規定核計土地增值稅，是分割改算地價為地
        政機關，而課徵土地增值稅屬稅捐稽徵機關之權責，故
        關於土地增值稅之計算，最終仍應依據土地稅法之相關
        規定為之，始為正辦。次按土地稅法施行細則第42條第
        2 項規定，免課徵土地增值稅規定之適用要件為共有物
        分割，即原物之分配，其立法意旨在原物之分配始符合
        免徵土地增值稅，為利用符合上開免稅規定之共有物分
        割方式，形式上雖符合上開規定，惟依財政部參據司法
        院大法官會議釋字第217、506號解釋，於92年7月2日以
        台財稅字第0920453519號函釋略以：「為實現衡量個人
        之租稅負擔能力而課徵租稅之租稅公平主義，並防止規
        避租稅而確保租稅之徵收，在租稅法之解釋及課稅構成
        要件之認定上，如發生法律形式、名義或外觀與真實之
        事實、實態或經濟負擔有所不同時，則租稅之課徵基礎
        ，應著重於事實上存在之實質，…對於在經濟實質上已
        具備課稅構成要件者，雖行為人蓄意使外在之外觀或形
        式不具備課稅要件，仍宜對其課稅，」，及最高行政法
        院82年判字第2410號判決亦闡明，有關課徵租稅構成要
        件事實之判斷及認定，應以其實質上經濟事實關係及所
        產生之實質經濟利益為準，而非以形式外觀為準，否則
        勢將造成鼓勵投機或稅法之適用，無以實現租稅公平之
        基本理念及要求。故本案原告等藉由小部分持分土地之
        移轉創造共有關係，再辦理共有物分割，顯與共有土地
        之分割係在消滅共有關係之目的有違，究其實質，係運
        用免徵或不課徵土地增值稅之土地與應稅土地辦理共有
        物分割，以達墊高應稅土地之前次移轉現值，冀於該應
        稅土地再移轉時得減輕或規避土地增值稅之負擔，故對
        此類取巧案件，基於租稅公平之原則，已不宜依其形式
        之共有物分割行為來核定稅捐之徵免，而應按其實質移
        轉行為予以課稅，始符合實質課稅及租稅公平原則；又
        「原持有應稅土地之土地所有權人，利用應稅土地與免
        徵或不課徵土地增值稅之土地，取巧安排形成共有關係
        ，經分割再移轉應稅土地者，無論再移轉時之納稅義務
        人是否為原土地所有權人名義，依實質課稅原則及土地
        稅法第28條、第31條規定，該土地於分割後再移轉時，
        應以其分割前之原規定地價或前次移轉現值為原地價，
        計算漲價總數額課徵土地增值稅；本解釋令發布前類此
        上開經共有分割且再移轉之案件，應依上述規定補徵其
        土地增值稅。各稽徵機關並應加強宣導，提醒納稅義務
        人勿取巧逃漏。」為財政部93年8月11日台財稅字第093
        04539730號令釋示在案，故被告以系爭土地分割前次移
        轉現值計算漲價總數額，並核課土地增值稅計7,206,86
        5元，依法有據，原告之主張，洵屬誤解。
      4.綜上論結，原告之訴應認為無理由，請予駁回。
　　理  由
一、按「已規定地價之土地，於土地所有權移轉時，應按其土地
    漲價總數額徵收土地增值稅。」、「土地漲價總數額之計算
    ，應自該土地所有權移轉或設定典權時，經核定之申報移轉
    現值中減除左列各項後之餘額，為漲價總數額：1 、規定地
    價後，未經過移轉之土地，其原規定地價。規定地價後，曾
    經移轉之土地，其前次移轉現值。」、「本法第31條所稱土
    地漲價總數額，在原規定地價後曾經移轉之土地，於所有權
    移轉或設定典權時以其申報移轉現值超過前次移轉時申報之
    現值之數額為準。」分別為土地稅法第28條、第31條第1項
    及同法施行細則第47條所明定。又「依法應由納稅義務人實
    貼之印花稅，及應由稅捐稽徵機關依稅籍底冊或查得資料核
    定課徵之稅捐，其核課期間為5年」、「在前項核課期間內
    ，經另發現應徵之稅捐者，仍應依法補徵或並予處罰，在核
    課期間內未經發現者，以後不得再補稅處罰。」稅捐稽徵法
    第21條第1項第2款及第2項亦有明文：又財政部93年8月11日
    台財稅字第09304539730號函釋「原持有應稅土地之土地所
    有權人，利用應稅土地與免徵或不課徵土地增值稅之土地，
    取巧安排形成共有關係，經分割後再移轉應稅土地者，無論
    再移轉時之納稅義務人是否為原土地所有權人名義，依實質
    課稅原則及土地稅法第28條、第31條規定，該土地於分割後
    再移轉時，應以其分割前之原規定地價或前次移轉現值為原
    地價，計算漲價總數額課徵土地增值稅；…」該函釋與法律
    規定及實質課稅原則無違，稅捐稽徵機關辦理相關案件，自
    得適用之。
二、本件原告於93年2月4日向被告申報93年2月3日立約移轉所有
    坐落於龍潭鄉○○○段1071-7、1088-8地號土地全部所有權
    予案外人鍾元裕，經被告機關依實質課稅原則、土地稅法第
    28條及第31條規定，以其共有物分割前之原規定地價（或前
    次移轉現值）為原地價，計算其土地漲價總數額，核定應補
    納土地增值稅分別為222,033元、6,984,832元、1,291元，
    惟查管理代號Ｚ00000000000000000000630（土地增值稅1,29
    1元）因非創設共有物分割取得之持分，應予撤銷，重行核
    定應補納土地增值稅分別為222,033元、6,9 84,832元（計
    7,206,865元）。原告不服，申請復查，未獲變更，提起訴
    願遭決定駁回，循序起訴意旨略以：現行法律之規定，並未
    禁止創設共有形態，被告並未就龍潭鄉○○○段1071-1、
    1088-8地號之移轉有何違誤之處具體指明，僅以前開土地係
    以創設共有形態取得，遽行課徵土地增值稅7,206,865元，
    顯有理由不備之嫌，爰請判決如聲明云云。
三、查坐落於桃園縣龍潭鄉○○○段1071-7、1088-8地號土地，
    宗地面積845、6,519平方公尺，原為案外人鍾元裕所有之應
    稅土地，原告於93年1月間經取巧安排藉由買賣方式取得小
    部分持分土地移轉創造共有關係（鍾元裕各持有9997/10000
    ，原告各持有3/10000），嗣後鍾元裕及原告將系爭地號土
    地與竹北市○○段330-1地號土地及竹北市○○段761地號之
    免稅土地（鍾元裕各持有9997/10000、原告各持有3/10000
    ），再於93年2月2日辦理土地共有物分割，由原告取得系爭
    地號土地全部所有權，其原規定地價（或前次移轉現值）由
    原每平方公尺35元（鍾元裕部分）墊高28、105 倍至每平方
    公尺398 、3,692.7 元、另有竹北市○○段330-1 地號土地
    及竹北市○○段761 地號土地，由鍾元裕各取得
    95812/100000 持 分，原告各取得4188/100000 持分；嗣原
    告復於93年2 月4 日向被告申報93年2 月3 日立約移轉系爭
    地號土地全部予原所有權人鍾元裕，原所有權人鍾元裕旋於
    93年2 月13日將系爭地號土地全部所有權移轉予案外人徐茂
    仁等3 人各情，有桃園縣大溪地政事務所93年2 月2 日第
    091 號地價改算通知書、土地登記申請書、土地登記謄本、
    土地增值稅申報書等件附原處分卷內可稽；是被告機關認原
    告係透過取巧安排利用1071 -7 、1088-8地號土地小部分持
    分之移轉形成共有關係，創造共有土地形態，再藉由共有物
    分割，墊高前次移轉現值，意圖規避土地增值稅，遂依實質
    課稅原則及土地稅法第28條、第31條規定，以其共有物分割
    前之原規定地價（或前次移轉現值）為原地價，計算其土地
    漲價總數額，重行核定原告應補納之土地增值稅分別為
    222,033 元、6,9 84,832元（計7,206,865 元）並無不合。
四、原告雖以前情據為爭執，惟查：
（一）「涉及租稅事項之法律，其解釋應本於租稅法律主義之精
      神，依各該法律之立法目的，衡酌經濟上之意義及實質課
      稅之公平原則為之。」司法院釋字第420號解釋可資參照
      。是稅法所重視者，應為足以表徵納稅能力之實質的經濟
      事實，而非其外觀之法律行為或形式上之登記事項，對實
      質上相同經濟活動所產生之相同經濟利益，應課以相同之
      租稅，始符合租稅法律主義所要求之公平及實質課稅原則
      。因此倘若在經濟面上實質已具備課徵土地增值稅要件之
      納稅義務人，竟違反法律實質及公平課稅之立法意旨，不
      當的利用法律上之形式或法律行為，蓄意製造外觀上或形
      式上存在之法律關係或法律狀態，規避或免除其應納之土
      地增值稅，為防止規避租稅並確保租稅公平，仍應以事實
      上存在之實質，就具體個案判斷其應課徵之土地增值稅，
      亦即納稅義務人為規避租稅，濫用法律上形成之選擇可能
      性，選擇通常所不使用之迂迴或多階段或其他異常法律形
      式，以規避稅捐者，當轉換為與其經濟事實相當之法律形
      式，而後適用納稅義務人所意圖規避之稅法規定；否則對
      於選擇正當行為而符合課稅構成要件之納稅義務人而言，
      將產生不公平之現象。
（二）復按「土地價值非因施以勞力資本而增加者，應由國家徵
      收土地增值稅，歸人民共享之。」、「為實施漲價歸公，
      土地所有權人於申報地價後之土地自然漲價，應依第36條
      規定徵收土地增值稅。」分別為中華民國憲法第143條及
      平均地權條例第35條所明定，則該土地之自然漲價部份，
      當應課徵土地增值稅。又土地稅法第28條：「已規定地價
      之土地，於土地所有權移轉時，應按其土地漲價總數額徵
      收土地增值稅。……」同法第31條：「土地漲價總數額之
      計算，應自該土地所有權移轉或設定典權時，經核定之申
      報移轉現值中減除左列各項後之餘額，為漲價總數額：1
      、規定地價後，未經過移轉之土地，其原規定地價。規定
      地價後，曾經移轉之土地，其前次移轉現值。……」本件
      原告與案外人鍾元裕間之土地移轉或分割過程，本於私法
      上契約自由原則，法雖未禁止；而地政機關依平均地權條
      例施行細則第23條規定改算地價，亦無違反規定；惟有關
      土地增值稅課稅要件事實之認定，於土地向稅捐稽徵機關
      申報移轉後係屬稅捐稽徵機關之權責，自應由稅捐稽徵機
      關依法辦理稽徵，以達租稅公平之原則。
（三）查原告與案外人鍾元裕間藉移轉系爭土地極小部份持分方
      式，以創造共有關係後，復以共有物分割方式取得系爭土
      地，已如前述；原告顯係以『移轉』、『取得』、『共有
      物分割』及『再移轉』之程序，利用創設土地共有之事實
      後，再辦理共有物分割登記，並藉地政機關改算地價後其
      土地謄本登載之前次移轉現值墊高，達其規避土地增值稅
      之目的。是系爭土地現值申報，並非該筆土地之自然漲價
      ，而係由原告以上揭方法刻意墊高，違反實質課稅原則及
      租稅公平原則甚明。是以，本件所謂之「前次移轉時申報
      之現值」，應係指共有物分割改算前之移轉現值。是被告
      依土地稅法之相關規定及參照上揭財政部93年8月11日台
      財稅字第09304539730號函釋意旨，核計系爭土地增值稅
      ，並無違誤（最高行政法院94年判字第909號及95年度判
      字第1437號判決意旨，均同此見解）。原告主張本件既經
      地政機關改算地價，自應以之作為而後原告移轉之前次移
      轉現值云云，容非可採。
（四）行政機關基於法定職權，就行政法規所為之釋示，係闡明
      法規之原意，性質上並非獨立之行政命令，故應自法規生
      效日之日起有其適用，此有司法院釋字第287號解釋意旨
      可參。上揭財政部93年8月11日臺財稅字第09304539730號
      函釋，僅係闡明土地稅法相關法規原意，被告機關並非以
      該函釋作為核課系爭土地增值稅之法源依據，而係依土地
      稅法第28條及第31條等規定核課系爭土地增值稅，故無違
      反租稅法律主義之問題，與法律不溯及既往原則無涉；又
      原告藉由共有土地分割改算地價相關規定，墊高系爭土地
      所登記之移轉現值，致系爭土地再次移轉時，稅捐稽徵機
      關得逕依地政機關分割改算後登記之移轉現值計算漲價總
      數額結果，逃漏系爭土地自然漲價數額，顯屬脫法行為，
      且違租稅公平原則，是被告以其分割改算前之移轉現值為
      原地價，計算漲價總數額課徵土地增值稅，核與首揭土地
      稅法之規定意旨相符，並無違行政程序法第8條所揭示之
      信賴保護及誠信原則，亦無違行政程序法第6條非有正當
      理由，不得為差別待遇等規定。
（五）另按土地稅法第5條規定：「土地增值稅之納稅義務人如
      左：1、土地為有償移轉者，為原所有權人。2、土地為無
      償移轉者，為取得所有權之人。3、土地設定典權者，為
      出典人。前項所稱有償移轉，指買賣、交換、政府照價收
      買或徵收等方式之移轉。所稱無償移轉，指遺贈及贈與等
      方式之移轉。」本件據以課徵土地增值稅之要件事實，乃
      係原告於93年2月4日申報移轉系爭土地予案外人鍾元裕，
      原告土地增值稅申報書上記載之移轉原因係買賣，此亦有
      系爭土地增值稅申報書附原處分卷內可稽；依上揭土地稅
      法第5條第1項第1款之規定，系爭移轉既屬有償之移轉，
      土地增值稅之納稅義務人，自應為原所有權人即原告。至
      原告出售系爭土地前，究係如何取得系爭土地所有權，之
      前有無繳納土地增值稅，與要本件移轉課徵土地增值稅無
      涉。被告機關以原告既係出售土地之原所有權人，依前揭
      土地稅法第5條第1項第1款規定，以原告為系爭土地增值
      稅之納稅義務人，亦無不合。
（六）依上揭稅捐稽徵法第21條第2項規定，在稅捐核課期間內
      ，經另發現應徵之稅捐者仍應依法補徵；又「…如經過法
      定期間而納稅義務人未申請復查或行政爭訟，其查定處分
      ，因具有形式上之確定力，惟稽徵機關如發現原處分確有
      短徵，為維持課稅公平原則，基於公益上之理由，要非不
      可自行變更原查定處分，而補徵其應繳之稅額。」亦有改
      制前行政法院58年度判字第31號判例意旨，可資參照；本
      案既經被告機關於核課期間內發現系爭應徵之土地增值稅
      ，被告機關依法補徵，洵屬有據。再者適用信賴保護原則
      ，應有信賴基礎、信賴表現行為及信賴值得保護等情，始
      足當之。本件原告係以迂迴方式，藉著『取得』、『共有
      物分割』及『再移轉』之方式，並利用地政機關改算地價
      後其土地謄本登載之前次移轉現值墊高，達其規避土地增
      值稅之目的，此種情形，尚無信賴保護原則適用之餘地。
      被告依查得相關資料，基於實質課稅及維護租稅公平原則
      ，依稅捐稽徵法第21條規定，於核課期間內既經發現有應
      徵之稅捐，依法補徵系爭土地增值稅款，於法有據，原告
      主張，核非可採。
五、綜上所述，原告起訴論旨，並非可採。被告機關基於實質課
    稅原則及租稅公平原則，依據土地稅法第28條及第31條規定
    ，以其共有物分割前之原規定地價（或前次移轉現值）為原
    地價，計算其土地漲價總數額，並以其申報移轉系爭土地予
    案外人鍾元裕之日期係93年2月4日，乃適用94年1月30日修
    正前土地稅法第33條第2項規定，予以減半徵收土地增值稅
    ，據以核定應補納土地增值稅分別為222,033元、6,984,832
    元，合計7,206,865元，並無違誤，復查及訴願決定，遞予
    維持，亦無不合，原告訴請撤銷，為無理由，應予駁回。
六、兩造其餘主張陳述，於判決結果不生影響，無庸一一論列，
    併予敘明。
據上論結，本件原告之訴為無理由，爰依行政訴訟法第98條第3
項前段，判決如主文。
中　　華　　民　　國　　96　　年　　7　　月　　12　　日
                  第六庭審判長法  官   林文舟
                              法  官　 闕銘富
                              法  官　 許瑞助
上為正本係照原本作成。
如不服本判決，應於送達後20日內，向本院提出上訴狀並表明上
訴理由，如於本判決宣示後送達前提起上訴者，應於判決送達後
20日內補提上訴理由書（須按他造人數附繕本）。
中　　華　　民　　國　　96　　年　　7　　月　　12　　日
                              書記官   吳芳靜
